最高法院刑事判決　　　　　　　　　　　　　　　八十八年度台上字第二五七○號
　　上訴人　乙○○
　　　　　　甲○○
右上訴人等因殺人未遂等罪案件，不服台灣高等法院台南分院中華民國八十八年一月
二十七日第二審判決（八十七年度上訴字第一七三○號，起訴案號：台灣台南地方法
院檢察署八十七年度偵字第五三七○號），提起上訴，本院判決如左：
    主  文
原判決關於乙○○、甲○○部分均撤銷，發回台灣高等法院台南分院。
    理  由
本件原判決認定上訴人乙○○於民國（下同）八十七年四月初某日，在台南市○○路
東帝士百貨附近之模型店購買仿半自動塑膠玩具手槍一支、玩具子彈十二顆後，即未
經許可在台南市○區○○路九○○巷三十號住處旁，將上開塑膠玩具手槍更換土造金
屬槍管，及將玩具金屬彈殼加裝直徑六ＭＭ之鋼珠，改造成可發射子彈具有殺傷力之
手槍一支（槍枝管制編號：0000000000號）及具有殺傷力之子彈十二顆。
又乙○○與溫玉慧係男女朋友關係，溫玉慧與郭秀珠、顏奕寬（以上二人業經檢察官
另為不起訴處分）及綽號「阿豪」、「阿成」、「阿漢」等六人，於八十七年五月一
日凌晨零時二十分許，應邀至台南縣麻豆鎮○○里○○○路三○○號「御花園ＫＴＶ
」與林珮珺（郭秀珠之友）、林偉政、（林珮珺之兄）、林久富、張志安、李杜峰（
以上三人係林珮珺之友）等五人飲酒，席間溫玉慧與林珮珺發生口角，綽號「阿豪」
、「阿成」、「阿漢」三人見狀先行離去，林珮珺友人出面排解，引發溫玉慧不悅，
溫女乃在郭秀珠陪同下至該ＫＴＶ大廳打「0000000000」行動電話與乙○
○告以遭林珮珺等人欺負，乙○○遂攜帶前開所改造具有殺傷力之玩具手槍一支及子
彈十二顆，並邀集上訴人甲○○（乙○○之兄）與吳世章、施逵凱（該二人分經原審
判決罪刑及無罪確定）四人，共乘車號Ｎ八－七一二二號白色自小客車於同日二時許
抵達「御花園ＫＴＶ」，欲搭載溫玉慧、郭秀珠、顏奕寬三人離去。林久富等人見狀
，即出言挑釁，並持石塊、木棒等物丟擲乙○○所駕駛之自用小客車，乙○○、甲○
○、吳世章三人心生不滿，竟共同基於殺人之犯意聯絡，由乙○○將上開改造之槍彈
，交與後座之甲○○朝林久富、林珮珺、林偉政、張志安、李杜峰等人所共乘車號Ｎ
二－五五六一號自用小客車射擊一槍，林久富誤以乙○○等人所持之槍枝係玩具手槍
，且仗藉酒意隨後追趕，此時後座之吳世章又持槍朝隨後追趕之林久富等人之自用小
客車射擊二槍，子彈射中林久富座車左後車門下方，乙○○車行至麻豆圓環停車，林
久富則向前超越斜停在黃車前方，阻擋去路，林久富下車趨前欲將乙○○拉出車外，
乙○○車上後座突又射出一槍，林久富迅即鬆手跳開未被射中，乙○○即倒車衝撞林
久富倒地致手腳損傷、頸肩部挫傷後揚長而去，經警循線在台南縣永康市○○○街二
三九巷二十一弄十四號扣得上開改造之槍枝（槍枝管制編號：0000000000
號、含彈匣一個）及改造之子彈八顆（送鑑驗時試射二顆）等情，因認第一審判決論
處乙○○未經許可製造可發射子彈具有殺傷力之玩具手槍罪刑，又共同殺人未遂罪刑
，甲○○共同殺人未遂罪刑，為無不合，予以維持，駁回上訴人等在第二審之上訴，
固非無見。
惟查原判決認定本件槍擊係由坐在乙○○所駕駛車輛後座之甲○○、吳世章所為，核
與同車後座之吳世章、顏奕寬於警訊中所供：乙○○開車時曾持槍射殺對方等語之卷
證資料不符（詳警卷八頁反面、二十頁反面），詳情如何，有待查明。次查共同被告
吳世章供明：當時槍枝內共有七顆子彈，總共發射四發（警卷九頁正面），而依原判
決所載四發子彈中之二發係在追逐中所發射，依吳世章所稱，被害人之車輛係自左側
超車（警卷八頁反面），則坐於上訴人乙○○左後座之吳世章如何射擊被害人座車左
車門下方，即非無疑，又上訴人等分次發射四槍時，兩車之距離，相對之位置，車輛
之動態，射擊時之方向及仰俯度如何，何以另三發子彈未射中車輛等情，攸關上訴人
等犯意之認定，暨上訴人等所辯其等係在對方施暴、追逐攔截，始開槍示警，無殺人
犯意等情是否足資採信，即有詳加查證之必要，原審未加查證，自有調查職責未盡之
違法。又槍砲彈藥刀械管制條例第十九條第一項固規定：犯第七條、第八條、第十一
條、第十二條第一項至第三項、第十三條第一項至第三項之罪，經判處有期徒刑者，
應於刑之執行完畢或赦免後，令入勞動場所強制工作，其期間三年，但按保安處分係
對受處分人將來之危險性所為身體與自由之拘束以達教化與治療之目的，為刑法之補
充規定，基於保障人權，此項法律規定之內容，應受比例原則之規範，使保安處分之
宣告與行為人所為行為之嚴重性，行為所表現之危險性，及對於行為人未來行為之期
待性相當。大法官會議因而對該規定，於八十七年十二月十八日著成釋字第四七一號
解釋例，明示該條例第十九條第一項所定，不問對行為人有無預防矯治其社會危險性
之必要，一律宣付強制工作三年，致限制其中不具社會危險性之受處分人身體、自由
部分，其所採措施與所欲達成預防矯治目的及所需程度，不合憲法第二十三條所定之
比例原則，宣告自解釋例公布之日起不予適用，但就解釋全文觀之，復就同條例第十
九條第一項所列舉之罪釋示若依個案情節審查，符合比例原則部分，仍適用該條例之
規定宣告保安處分，因之自該解釋例公布之後，凡在槍砲彈藥刀械管制條例修正公布
前犯該條例第十九條第一項所列之罪，現仍在審判中之案件，除合於刑法第九十條第
一項之情形，得依該條項宣付保安處分外，均不得宣付強制工作，在該條例修正公布
後之犯罪，則應按個案情節符合比例原則部分，適用該條例宣付保安處分，至於不符
合部分而應宣付保安處分者，則仍應由法院斟酌刑法第九十條第一項之要件，依職權
為之，本件原判決認定上訴人乙○○於八十七年四月初某日，在台南市○○路東帝士
百貨附近之模型店購買玩具槍、彈加以改造成具殺傷力之槍枝、子彈，如果無訛，即
應依其情節詳細說明上訴人乙○○此部分之犯行，如何符合比例原則而有宣告保安處
分之必要，原判決未加說明，即適用槍砲彈藥刀械管制條例第十九條第一項宣告保安
處分，自嫌理由不備，上訴人等上訴意旨分別指摘原判決不當，尚非全無理由，應認
關於乙○○、甲○○部分有撤銷發回之原因。
據上論結，應依刑事訴訟法第三百九十七條、第四百零一條，判決如主文。
中      華      民      國    八十八    年      五      月     二十     日
                              最高法院刑事第十庭
                                  審判長法官  莊  登  照
                                        法官  洪  明  輝
                                        法官  蔡  清  遊
                                        法官  林  秀  夫
                                        法官  張  清  埤
      右正本證明與原本無異
                                              書  記  官
中      華      民      國    八十八    年      五      月    二十五    日
